臺灣高等法院臺南分院刑事判決　　　　　九十一年度重上更(四)字第五一號　　Ｇ
　　　上　訴　人
　　　即　被　告　乙　○　○
　　　選任辯護人　翁　瑞　昌
右上訴人因毒品危害防制條例案件，不服臺灣嘉義地方法院八十七年度訴字第四一八
號中華民國八十八年一月二十八日第一審判決（起訴案號：臺灣臺南地方法院檢察署
八十七年度偵字第三九三五號、第三七五五號、第三九三三號），提起上訴，判決後
經最高法院第四次發回更審，本院判決如左：
      主      文
原判決撤銷。
乙○○無罪。
      理      由
一、公訴意旨略以：被告乙○○綽號「鹽菜」，基於意圖營利之概括犯意，自民國（
    下同）八十六年十月間起，至八十七年二、三月間止，先後向劉永裕（本案另文
    判決）所販入之毒品海洛因，予以少量分裝後，在嘉義縣民雄鄉東榮村中庄二十
    一號住處附近之二十四小時超商前，以每次一包新台幣（下同）二千元至三千元
    不等之價格，連續非法販賣二十次予張明吉、林文銘二人施用，而從中牟取不法
    利益，共計得款五萬元（平均以每次二千五百元計算）；並自八十七年四月底至
    同年五月三十一號止，承前概括犯意，連續在嘉義縣民雄鄉台一線民雄肉包店、
    嘉義市○○○路米其林輪胎旁等處，連續販賣海洛因予林文字。因認被告乙○○
    涉犯毒品危危害條例第四條第一項之販賣第一級毒品罪嫌等語。
二、按犯罪事實應依證據認定之，無證據不得推定其犯罪事實；不能證明被告犯罪者
    ，應諭知無罪之判決，刑事訴訟法第一百五十四條、第三百零一條第一項分別定
    有明文。又犯罪事實之認定，應憑真實之證據，倘證據是否真實尚欠明確，自難
    以擬制推測之方法，為其判斷之基礎；而認定犯罪事實之證據係指足以認定被告
    確有犯罪行為之積極證據而言，該項證據自須適合於被告犯罪事實之認定，始得
    採為斷罪資料，且刑事訴訟上證明之資料，無論其為直接或間接證據，均須達於
    通常一般之人均不致有所懷疑，而得確信其為真實之程度，始得據為有罪之認定
    ，若其關於被告是否犯罪之證明未能達此程度，而有合理懷疑之存在，致使無從
    形成有罪之確信，根據罪證有疑，利於被告之證據法則，即不得遽為不利被告之
    認定；採用間接證據時，必其所立之證據，在直接關係上，雖僅足以證明他事實
    ，而由此他項事實，本於推理之作用足以證明待證事實者，方為適法，不得徒憑
    主觀上之推想，將一般經驗上有利被告之其他合理情況逕予排除，最高法院五十
    三年臺上字第六五六號、二十九年上字第三一○五號、七十六年度臺上字第四九
    八六號及三十二年上字第六十七號著有判例可資參照。
三、公訴人認被告涉有販賣第一級毒品之犯行，無非係以證人張明吉、林文銘、甲○
    ○及林世宗之指述為其論述之唯一依據。上訴人即被告乙○○堅詞否認有右揭販
    賣第一級毒品之犯行，並辯稱：我並未販賣毒品予張明吉、林文銘，我買的毒品
    是自己要吸食的，另查扣的毒品是劉永裕的，我沒有被搜到毒品等語。
四、經查：
（一）、證人張明吉、林文銘固於警、偵訊中證稱渠等係向被告購買毒品云云，然證
        人張明吉、林文銘於原審及本院均迭稱其並未向被告購買毒品等語（證人張
        明吉部分：見原審卷八十七年八月二十八日訊問筆錄、本院八十八年五月二
        十日、九十年七月九日訊問筆錄；證人林文銘部分：見原審卷八十九年一月
        四日訊問筆錄、本院八十九年九月八日、九十年七月九日訊問筆錄），與渠
        等在警、偵訊中不利於上訴人之指證前後不一致，顯見證人張明吉、林文銘
        所言已有可疑。而證人張明吉於本院固另翻稱：因那時乙○○的朋友在戒治
        所拜託我不要講，他叫甲○○云云，然查被告於八十七年七月三日經臺灣嘉
        義地方法院檢察署聲請觀察勒戒及收押禁見，經臺灣嘉義地方法院裁定羈押
        並禁止接見通信乙情，有臺灣嘉義地方法院檢察署八十七年七月三日點名單
        及臺灣嘉義地方法院八十七年十月九日函在卷足考，是被告既經禁止接見通
        悉證人張明吉係在臺南看守所乙情？並如何能央人要求證人張明吉於提訊時
        作有利被告之證詞？故徵之被告於上揭遭收押禁見期間，既無法與外界聯絡
        ，且無串證之可能諸情，顯見證人張明吉上開所言難認為真實至明。再衡以
        證人張明吉就被告販賣毒品之時間先則證稱係以呼叫器或電話聯絡云云（見
        警卷八十七年四月十四日警訊筆錄），於偵查中又證稱係以電話聯絡云云（
        見偵查卷八十七年七月十六日偵訊筆錄），於本院審理時另改稱係以扣機聯
        絡云云（見本院八十八年上更（一）字第三九九號審理卷八十九年一月四日
        訊問筆錄），前後就如何聯絡被告販賣毒品之方式，所證非一；再參酌證人
        張明吉就其向被告購買之次數，先則證稱：購買海洛因數十次（見警卷八十
        七年四月十四日偵訊筆錄），於偵查中改稱購買二十次（見偵查卷八十七年
        七月十六日訊問筆錄），於原審復稱：其未向「鹹菜」（指被告）購買海洛
        因（見原審卷八十七年八月二十八日訊問筆錄），於本院上訴審亦稱未曾向
        被告購買毒品（見本院八十八年五月二十日訊問筆錄），又於本院上更（一
        ）審稱：幾次我忘記了（見本院八十八年十一月二十三日訊問筆錄）、繼於
        同審稱：與林文銘合買二千元各二次云云（見本院八十九年一月四日訊問筆
        錄），亦均前後反覆不一，足見證人張銘吉、林文銘上開證詞已有重大瑕疵
        存在，故該二位證人證詞之可信性及其不利於上訴人之指證之真實性，既已
        有疑義，所為證詞即難資為被告論罪科刑之依據，至為灼然。
（二）、又證人甲○○於本院上更（一）審審理時固證稱：「大家都知道『鹹菜』（
        指被告）只是送貨而已」，「他（按指張明吉）有向乙○○買毒品，而毒品
        是向『阿草』拿的」，「林文義、我本人也有向乙○○買毒品」，「我記得
        我向乙○○買毒品的時候，他有說過曾經賣張明吉毒品，但次數不確定。乙
        ○○沒有錢可以買毒品，他都是向我們拿錢去幫我們買」，「『鹹菜』（指
        被告）只是幫助販賣而已」云云（見本院八十九年十月二十日訊問筆錄），
        復證稱：被告與其去溪湖買毒品，各出資一半之金額云云（見本院八十九年
        十月二十日訊問筆錄），則衡諸常情，被告既如證人甲○○所云有資力可購
        買毒品，又何須替他人販賣？況證人既證稱被告販賣毒品，又證稱被告與之
        合買毒品，再稱被告沒有錢可買毒品云云，前後說詞不一，所為證言即有瑕
        疵，委無足採，自無待言。再者，證人甲○○所謂「上訴人確有販賣毒品，
        民雄的人都知道」之證詞，純屬個人意見或推測之詞，依刑事訴訟法第一百
        六十條之規定，並無證據能力，與證據法則有違，自亦不得採為被告論罪科
        刑之依據。
（三）、另證人林文銘於本院亦否認有向上訴人購買毒品乙節，僅證稱其係出資與證
        人張明吉合買毒品，並未親自向上訴人購買毒品等語，且其於警、偵訊中所
        供關於合資購買毒品之時間、次數均先後不一（見警卷林文銘第一次警訊筆
        錄、八十七年度偵字第三九三三號卷第五十八、五十九頁），其不利於上訴
        人之證言之真實性及該證人之可信性，亦有疑義。參以證人林文字於偵查中
        則證稱：警察問我是向綽號「鹹菜」或「阿草」所買，我說不是，警察即說
        隨便講一個云云（見八十七年度偵字三九三三號偵查卷八十七年七月十三日
        訊問筆錄），於本院上更（一）審審理時復證稱：我是向劉永裕買的，我沒
        向乙○○買過等語（見本院八十九年九月八日訊問筆錄），均難遽憑之以認
        定證人林文字確實有向被告購買海洛因至明。而證人林世宗於警訊中固證稱
        其知道被告有販賣海洛因乙事云云（見警卷林世宗警訊筆錄），於偵查中稱
        ：是張明吉及林文銘告知，也有親眼目睹云云（見八十七年度偵字第三九三
        三號偵查卷八十七年七月十七日訊問筆錄），然於原審時則改稱：我並未親
        眼目睹，也不知道被告有無販賣毒品，只是聽說而已云云（見原審卷八十七
        年十二月十四日訊問筆錄），再翻稱：係聽被告乙○○與張明吉講電話的云
        云（見原審卷八十七年十二月十四日訊問筆錄），故證人林世宗之證言，就
        被告如何販賣毒品予張明吉、林文銘乙節，或係聽聞於張明吉、林文銘（按
        張明吉、林文銘之指證，既有重大矛盾瑕疵，如何能藉由林世宗之傳述，反
        證張明吉、林文銘不利於被告之指證為真實，顯與論理法則有違）；或稱係
        聽聞於被告所言云云，然就被告究係如何販賣﹖所販賣者是否確為毒品﹖均
        無其他佐證足資審認，其傳述是否真實，本身既存有瑕疵，已使通常一般之
        人，就被告是否有販賣海洛因乙事，有合理之懷疑存在，亦難憑以認定被告
        確有連續販賣海洛因予林文字之犯行，至為顯然。
（四）、另卷附電話號碼（○五）0000000號於八十七年五月之監聽譯文，並
        無監聽錄音可資核對，亦無監聽是否合法之紀錄可尋，自亦難憑此遽認被告
        確有連續販賣海洛因之犯行，附此說明。
五、綜上各情相互以參，本件證明被告有無連續非法販賣毒品海洛因予張明吉、林文
    銘暨林文字犯行之主要證據，即證人張明吉、林文銘及林文字之指證，既前後不
    一，應認顯有重大矛盾瑕疵，且原判決所舉之其他補強證據，客觀上亦不足採為
    證明上訴人確有本件犯行之積極證據，是則既有合理之懷疑存在，尚難遽謂被告
    之犯罪已經獲得證明，至為灼然。是被告上開所辯其未連續販賣毒品海洛因予張
    明吉、林文銘及林文字等語，應可採取。此外，復查無其他積極證據足證被告於
    前揭時、地有何連續販賣第一級毒品海洛因之犯行，揆諸首開說明，應認本件尚
    與毒品危害防制條例第四條第一項之犯罪成立要件不合，故被告被訴犯罪應屬不
    能證明，原審疏未詳加調查證據，遽論以被告販賣第一級毒品之罪刑，自有違誤
    。被告上訴意旨否認犯罪而指摘原判決不當，為有理由，自應由本院將原判決予
    以撤銷改判被告無罪，以昭審慎。
六、移送併辦意旨另略以：被告乙○○於八十七年二、三月間，在嘉義市○○○路五
    八五之一號處，每次約一萬元，連續販賣海洛因予侯清祥約十次圖利，因認其此
    部分亦涉犯販賣毒品罪嫌等語。查被告乙○○堅詞否認此部分之販賣第一級毒品
    之犯行，並辯稱：其係一起出資購買安非他命，並非販賣安非他命予侯清祥等語
    ，且查證人侯清祥在偵查、原審審理中均證稱：伊於警訊時因身體不適、神智不
    清，應警方要求簽名下，伊就簽下名字，伊於警訊中所述並非真實等語，顯見證
    人侯清祥在警訊中之供述是否真實，亦非無可疑，難資為被告乙○○不利之認定
    ，此外復查無其他積極證據，足證其確有此部分犯行等由，故此併辦部分無從在
    本案中論罪科刑，應另檢還由檢察官依法處理，附此敘明。
據上論斷，應依刑事訴訟法第三百六十九條第一項前段、第三百六十四條、第三百零
一條第一項，判決如主文。
本案經檢察官邱克斌到庭執行職務
中    華    民    國      九十一      年      三      月      十二      日
                                  臺灣高等法院臺南分院刑事第五庭
                                      審判長法官  鄭    文    肅
                                            法官  黃    三    哲
                                            法官  王    浦    傑
右正本證明與原本無異。
如不服本判決，應於判決送達後十日內向本院提出上訴狀，其未敘述理由者並應於提
出上訴狀後十日內向本院補提理由書（應附繕本)。
                                      法院書記官  蔡    振    豐
中    華    民    國      九十一      年      三      月      十四      日
